【裁判字號】    88,上更(一),852
【裁判日期】    890112
【裁判案由】    偽造有價證券等
【裁判全文】
臺灣高等法院刑事判決                  八十八年度上更(一)字第八五二號
    上  訴  人
    即  自訴人  甲  ○
    被      告  乙○○○
右上訴人因被告偽造有價證券等罪，不服臺灣台北地方法院八十五年度自字第七九七
號，中華民國八十六年一月十七日第一審判決，提起上訴，本院判決後，由最高法院
發回更審（被告乙○○○部分），本院判決如左：
    主      文
原判決關於乙○○○部分撤銷，發回台灣台北地方法院。
    理      由
一、自訴意旨略以：台灣銀行、新馨實業股份有限公司（下稱新馨公司，台灣銀行及
    新馨公司部分，經原審諭知自訴不受理之判決，自訴人上訴，遞經本院前審及最
    高法院維持原判決而確定。）、被告管新（管新部分業經原法院裁定駁回，
    經本院八十六年度抗字第一八八號裁定維持而確定）及乙○○○等基於犯意聯絡
    、行為分擔，先由乙○○○於民國七十三年十一月十日偽刻自訴人甲○之印章，
    後交予台灣銀行松山分行之承辦人員，持之蓋用於新馨公司分別於七十三年十一
    月十五日、七十三年十二月二十八日、七十三年十一月十五日、七十三年十二月
    十二日及七十三年九月十五日向該分行貸款新台幣（下同）七百萬元、一百二十
    萬元、二百八十萬元、一百八十萬元及一百二十萬元共計一千四百萬元之擔保本
    票背面上之背書，先後連續五次，均交台灣銀行收執，足以生損害於自訴人甲○
    之權利，因認渠等共同涉有刑法第二百十條、第二百十六條之行使偽造私文書罪
    （按票據上之背書，係發票後之另一行為，在票據背面偽造署押為背書行使，應
    係犯刑法第二百十六條之行使偽造私文書罪，自訴人認係刑法第二百零一條之偽
    造有價證券尚有誤會）；台灣銀行取得上述偽造之本票背書後，竟與乙○○○共
    同意圖為自己不法之所有，復共同行使上開偽造之本票背書向臺灣士林地方法院
    聲請核發支付命令並提起民事訴訟，於取得執行名義後，聲請強制執行，又台灣
    銀行，依據台北地院民執玄字第三九五四號執行命令，原應向第三人華視文化
    事業股份有限公司收取債權金額一百二十萬元及執行費七百四十元，惟台灣銀行
    竟意圖為自己不法之所有，冒用上開執行命令，使其陷於錯誤、信以為真而交付
    一百六十一萬三千二百一十六元，向其多詐得四十一萬二千四百七十六元，且台
    灣銀行依台灣台北地方法院士林分院民事裁定（七十五年度拍字第二五七二號）
    拍賣自訴人之房屋時，已向其收取五十萬二千四百六十二元，因認台灣銀行、新
    馨公司及被告乙○○○就此部分事實亦共同涉有刑法第二百十六條、第二百十條
    行使偽造私文書及同法第三百三十九條第一項之詐欺取財罪嫌云云。
二、原審法院則以：自訴人自訴被告乙○○○行使偽造私文書之時間在民國七十二年
    九月七日至七十三年九月十三日間，其追訴罪名之追訴權時效為十年，自訴人遲
    至八十五年八月十四日始提起本件自訴，顯已逾越十年追訴期間，自應為免訴之
    諭知等語，固非無見。
三、經查：依自訴人起訴之事實觀之，其對被告乙○○○就臺灣銀行事後所為行使系
    爭偽造之背書以詐欺取財部分事實是否有犯意聯絡與行為分擔乙事，雖未明確載
    明論述，惟其於自訴狀中既已載明「為共同詐欺及行使偽造有價證券背書之犯行
    依法提起自訴」等語（見原審卷第一頁背面），於自訴要旨狀二中亦稱：「被告
    等共犯刑法第二百零一條第二項之行使罪．．」云云（見原審第一百四十六頁）
    ，顯見其自訴意旨已將被告乙○○○列為臺灣銀行事後所為行使系爭偽造背書以
    詐欺取財部分事實之共同正犯，本院前審於調查中再就自訴人自訴被告乙○○○
    之犯罪事實詳予究明，其代理人復於前審當庭陳稱其指訴被告乙○○○之犯罪事
    實包含其偽造背書持向銀行行使及與臺灣銀行共同行使該背書以詐欺取財等事實
    （見本院八十六年度上訴字第二一００號卷八十六年六月三日訊問筆錄），益堪
    認自訴人自訴意旨確已將被告乙○○○列為臺灣銀行事後所為行使系爭偽造之背
    書以詐欺取財部分事實之共同正犯，從而審酌被告乙○○○被訴連續行使偽造背
    書（即單獨持向銀行行使及被訴與銀行共同持向法院行使）及詐欺取財等犯罪行
    為是否已罹於追訴權時效，自應以臺灣銀行執前述背書行使權利及其獲得清償之
    時間為斷。雖然自訴人指訴遭被告乙○○○偽造其背書之五紙本票，其發票日分
    別為七十三年十一月十五日、七十三年十二月二十八日、七十三年十一月十五日
    、七十三年十二月十二日及七十三年九月十五日，到期日則為七十四年十一月十
    五日、七十五年二月十二日、七十四年九月十五日、七十五年二月十二日、七十
    四年九月十五日，其面額分別七百萬元、一百二十萬元、二百八十萬元、一百八
    十萬元及一百二十萬元，而被告乙○○○持以向臺灣銀行辦理貸款之時間，則在
    七十三年十一月十五日、七十三年十二月二十八日、七十三年十一月十五日、七
    十三年十二月十二日、七十三年九月十五日，有前揭本票、臺灣銀行擔保放款借
    據及臺灣士林地方法院七十五年度重訴字第六四號民事判決等件影本在卷可按（
    見原審卷第二十二至三十六頁、九十九至一０八頁），足見被告乙○○○被訴之
    偽造文書及其行使犯行，其犯罪時間應在民國七十三年十二月二十八日以前，即
    令以各該本票之到期日核計（因背書時間至少應在本票到期日之前），被告乙○
    ○○偽造前述本票背書之時間，亦應在七十五年二月十二日以前，又被告此部分
    偽造本票背書之罪名即使成立，其觸犯者為五年以下有期徒刑之罪，依刑法第八
    十條第一項第二款規定，其追訴權時效為十年，自訴人就被告上開行為遲至八十
    五年八月十四日始提起自訴，顯已逾越十年之追訴時效期間。但被告乙○○○係
    被自訴偽造背書（私文書），並持以向銀行擔保借款而行使，有如上，其偽造
    之低度行為已被行使之高度行為所吸收，則其被訴之犯行，是否已逾追訴權時效
    ，自應依其行使行為之犯罪時間為斷，縱偽造之行為已逾追訴權時效，如其行使
    行為尚未逾追訴時效，即應就全部被訴犯行予以實體審理。原審法院就臺灣銀行
    執系爭背書行使權利請求自訴人履行背書人責任及獲致清償之時間未依職權詳予
    調查，就此應依職權查明之事項，僅憑自訴人指稱被告乙○○○之犯罪時間係自
    七十二年九月七日起迄七十三年九月十三日止云云，即為被告乙○○○被訴犯行
    罹於追訴權時效之認定，自嫌速斷，自訴人上訴意旨以臺灣銀行迄八十五年十二
    月仍執據該背書取得之執行名義受償借款本息，及原審法院未調取臺灣銀行執上
    開票據背書聲請核發支付命令或起訴求償之相關卷宗，以查明該項行為之時間等
    語，指摘原判決就乙○○○被訴單獨行使及與臺灣銀行共同行使偽造之本票背書
    以詐取財物部分諭知免訴為不當，尚非全無理由，自應由本院將原判決關於乙○
    ○○部分撤銷，並不經言詞辯論，逕行發回台灣台北地方法院，由該院依職權查
    明後，另為適法之裁判。
據上論斷，應依刑事訴訟法第三百六十九條第一項但書、第三百七十二條判決如主文
。
中     華     民     國    八十九   年       一       月      十一      日
                             臺灣高等法院刑事第 六 庭
                                 審判長法  官  陳  春  秋
                                       法  官  黃  賽  月
                                       法  官  梁  力  求
右正本證明與原本無異。
如不服本判決應於收受送達後十日內向本院提出上訴書狀，其未敘述上訴之理由者並
得於提起上訴後十日內向本院補提理由書（均須按他造當事人之人數附繕本）。
                                       書記官  胡      儀
中     華     民     國    八十九   年       一       月      十四      日


司法院資訊處製作；財團法人民間司法改革基金會備份。
